臺灣雲林地方法院刑事裁定　　　　　　　　　　　　　九十一年度聲字第一０三號
　　執 行 機關　台灣雲林地方法院檢察署檢察官
　　受　刑　人　甲○○
　　聲明異議人
　　即受刑人之
　　配　　　偶　乙○○
右聲明異議人因受刑人犯傷害案件，對於檢察官之執行（台灣雲林地方法院檢察署九
十一年度執字第一六二號）聲明異議，本院裁定如左：
    主  文
檢察官不准受刑人甲○○易科罰金之執行指揮處分撤銷。
    理  由
一、聲請異議意旨略以：受刑人前因傷害案件經台灣雲林地方法院斗六簡易庭判處有
    期徒刑五月，如易科罰金，以新台幣（下同）九百元折算一日確定，經向檢察官
    聲請易科罰金，未經核准，但受刑人自民國八十八年起，即為譽盟營造有限公司
    之負責人，由受刑人負責該公司大小事務之運作，現該公司承攬多項工程，受刑
    人遽以入監服刑，無人能代受刑人操作公司業務，致公司業務進度延滯，再加上
    年關已至，發薪、請款等公司業務無法片刻延緩，就受刑人職業而言，有入監服
    刑之困難。又受刑人現為戶長，家中有祖母、妻子乙○○、剛足一歲之幼兒張崇
    豪，均由受刑人扶養照料，受刑人一旦入監執行，祖母妻小無人可照應，因家庭
    因素，入監執行亦有困難。再者，受刑人並無前科紀錄，素行良好，又於偵查中
    自白不諱，始經簡易程序判處徒刑，足見其已有悔悟之意，且受刑人所犯之罪為
    傷害罪，今因誤蹈法網，心知警惕，日後絕不敢再犯，為此，檢附戶籍謄本、營
    造業登記證書、承攬工程手冊登記說明、台灣區營造工程工業同業公會丙等會員
    證書、雲林縣政府營利事業登記證、經濟部公司執照各一份，請法院憫恤受刑人
    上開職業、家庭狀況，准撤銷原檢察官之處分，並裁定准予易科罰金，以維人權
    。
二、「任何人不受恣意之逮捕、拘禁或放逐」（世界人權宣言第九條）。「任何人享
    有其生命固有之權利，此項權利應受法律之保護，任何人不得恣意剝奪其生命」
    （公民及政治權力國際公約第六條）、「任何人均享有身體之自由及安全之權利
    ，不受恣意的逮捕或拘禁。任何人非依法律所定之理由及程序，不得剝奪其自由
    」（同公約第九條第一項）。「非依正當法律程序，不得剝奪生命、自由或財產
    」（美國聯邦憲法增修條文第五條、第十四條參照），「任何人非依法定程序，
    不得剝奪其生命、自由或科以其他刑罰」（日本憲法第三十一條）。我國「憲法
    第八條第一項規定（下略），其所稱法定程序，係指凡限制人民身體自由之處置
    ，不問其是否屬於刑事被告之身分，國家機關所依據之程序，須以法律規定，其
    內容更須實質正當，並符合憲法第二十三條所定之相關條件」（大法官會議釋字
    第三八四號解釋文參照）。由此可見，「正當法律程序」之保障，乃尊重人權之
    基本原理，是體現自然正義之理念，及維護人性尊嚴之法治國家重要基礎，也是
    刑事訴訟程序最基本之理念。所謂正當法律程序（Ｄｕｅ  Ｐｒｏｃｅｓｓ  ｏ
    ｆ  Ｌａｗ，另譯為「法之正當程序」）之保障，不僅要求國家對於人民生命、
    身體、自由、財產之剝奪，或科以其他處罰，必須以法律明文規定，且其規定之
    內容，更須具有正當性及必要性，尤應符合憲法第二十三條所定之法律保留原則
    及比例原則，而此之法律並兼含程序法及實體法兩者在內。
三、刑法第四十一條第一項明文：「犯最重本刑為五年以下有期徒刑以下之罪，而受
    六個月以下有期徒刑或拘役之宣告，因身體、教育、職業、家庭之關係或其他正
    當事由，執行顯有困難者，得以一元以上三元以下折算一日，易科罰金。但確因
    不執行所宣告之刑，難收矯正之效，或難以維持法秩序者，不在此限」。又「執
    行裁判由為裁判法院之檢察官指揮之」，「受刑人或其法定代理人或配偶，以檢
    察官執行之指揮為不當者，得向諭知該裁判之法院聲明異議」，刑事訴訟法第四
    百五十七條第一項前段、第四百八十四條分別定有明文。另「自由刑得易科罰金
    之案件，准許易科者，應由執行檢察官依法核定。惟不准易科或受刑人已經在監
    執行中始發生執行顯有困難之原因者，檢察官認應准予易科罰金時，應報請檢察
    長核定之」；「檢察官執行徒刑或拘役得易科罰金之案件，應慎重審酌受刑人有
    無刑法第四十一條規定執行顯有困難之原因，而准駁之間，務求適法，合情合理
    ，避免有寬嚴不一之情形」；「裁判諭知得易科罰金之案件，檢察官准許易科與
    否，應依刑法第四十一條之規定，就其身體、教育、職業、家庭情況審酌決定，
    如有超越刑法規定範圍，自行訂定不准易科罰金之標準者，自乏法令依據；又如
    以刑法第四十一條規定以外之事由，據為核駁之理由者，亦於法不合」（台灣高
    等法院檢察署八十五年四月增訂刑罰執行手冊第六七頁、第七十頁參照）。由上
    可明，受刑人易科罰金之准駁，屬檢察官（此檢察官是否包含檢察長容有仁智互
    見之看法）之裁量（最高法院七十七年台非字第一五八號判決意旨參照）。檢察
    官不准受刑人易科罰金之「決定裁量」，直接造成受刑人入監服刑之效果，為剝
    奪人身自由之處分，該裁量處分之形成程序、內容格式，及處分本身是否實質正
    當，刑事訴訟法雖無明文，惟仍應受「正當法律程序」之拘束。所謂「正當」與
    否，就程序面而言，應從「人性尊嚴之保護」、「國民主權之維護」、「基本人
    權之保障」加以觀察，茲分敘如下：
（一）「人性尊嚴」乃承認人具有平等而獨立之人格價值，國家作為應尊重個人之人
      格，而且人類社會中之價值根源在於個人，尊重個人勝於一切。因此，檢察官
      在不准受刑人易科罰金之裁量程序中，受刑人是程序主體，非因其犯罪受刑人
      之身分，而為待宰羔羊。國家之所有權力，在尊重及保護人性尊嚴，此乃國家
      之基本任務（德國基本法第一條第一項規定參照）。尤其，個人渺小之身軀，
      在進入並面對國家機器之龐然大物時，此項基本任務的實踐，更應予彰顯。由
      此，即衍生出檢察官對被告或受刑人之客觀義務，也就是刑事訴訟法第二條規
      定有利不利之注意義務。「國民主權」係確立國家主權源於人民，也永遠屬於
      人民，政府只是人民之受託人或代理人而已。人民有權決定自己的生活方式，
      當其將該決定權交給受託人或代理人時，並不代表其放棄該等權利，受託人或
      代理人在形成人民共同意志之時，人民有權參與其中。檢察官代表政府決定受
      刑人應否受有易科罰金之待遇，受刑人有權利參與該項決定之形成，並瞭解該
      決定如何形成。而「保障基本人權」之具體落實，乃在於貫徹「有權利必有救
      濟，有救濟斯為權利」之理念。受刑人有權利知悉檢察官不准易科罰金裁量之
      理由，檢察官亦必須告知該項理由及救濟之方式，使受刑人了解如何提起救濟
      ，提起救濟有無希望，及滿足其對救濟之期待。
（二）因此，「正當法律程序」在檢察官對受刑人為易科罰金准駁之裁量時，至少要
      求三點：第一點，檢察官於裁量前，應給予受刑人或其他利害關係人（如被害
      人）陳述意見之機會（行政程序法第一百零二條明文：「行政機關作成限制或
      剝奪人民自由或權利之行政處分前，除已依第三十九條之規定，通知處分相對
      人陳述意見，或決定舉行聽證者外，應給予該處分相對人陳述意見之機會。但
      法規另有規定者，從其規定」）。第二點，陳述意見後，檢察官行使上開裁量
      權，必須具備事實上之基礎及法律上之依據，該事實上之基礎及法律上之依據
      ，合稱為處分之理由，且依明確性原則之要求（行政程序法第五條規定參照）
      ，對於不利益受刑人，或受刑人請求敘明理由時，檢察官均有明示理由之義務
      。欠缺理由或理由不完備，均屬瑕疵之決定。第三點，檢察官應將決定及其理
      由並救濟之方式告知受刑人（行政程序法第四十三條規定：「行政機關為處分
      或其他行政行為，應斟酌全部陳述與調查事實及證據之結果，依論理及經驗法
      則判斷事實之真偽，並將其決定及理由告知當事人」，並參照同法第九十五條
      第二項、第九十六條之規定）。
（三）所謂「陳述意見之機會」，主要的功用在藉由程序發現真實，確保檢察官作成
      准駁易科罰金之公正決定，保障並實現受刑人之權利，同時建立人民與機關間
      基本之信賴關係，藉由受刑人或其他利害關係人之意見、觀點及相關事證之提
      出，成為闡明事實，適用法律之重要手段，而與檢察官之職權調查功能相輔相
      成。上開事項之提出，更有賴檢察官對陳述意見之人為適正之詢問，受詢問人
      不能提出相關事證而其情況能補正者，應定期促其補正。又檢察官不准受刑人
      易科罰金之「理由」，依上述明確性原則之要求，其理由應說明法律之構成要
      件實質意涵及重要事實認定之憑據，並事實涵攝於法律之邏輯說理過程，對於
      受刑人提出有利之論點而不被採納者，亦應予敘明，以昭公信。再者，透過「
      告知理由」之程序，對內，可加強檢察官對裁量結果之慎重，確保裁量形成之
      合理，抑制裁量之恣意。對外，則可一方面促令裁量之可預測性及法之安定性
      ，另方面展現裁量之公開及可受公評，他方面，在使受刑人依上述刑事訴訟法
      之規定聲明異議時，能有效且集中於對其有利之事證提出說明，避免無益或無
      謂之爭執，同時，受理異議之審查法院，能從裁量之理由立即瞭解法令依據及
      事實基礎，而得集中爭點，助使審查程序之迅速及結論之正確。
四、查受刑人於本院庭訊中陳稱：（請將到地檢署報到至入獄的過程敘述一遍）九十
    一年一月三十日那天我早上九時許到執行處去，原本以為可以易科罰金，地檢署
    寄給我一份准予易科罰金須提出的文件，戶籍謄本我沒有帶，書記官叫我去戶政
    事務所申請一份，回來時是九時二十分，我在那邊等了約一個多小時，後來法警
    直接帶我去第二監獄；（從書記官叫你在那邊等開始，這中間有沒有和檢察官、
    書記官講過話）沒有；（提示執行卷筆錄，何時簽的）我拿戶籍謄本去的時候叫
    我簽的，是書記官問我要請哪一種，我說要請撫養，所以他就寫成這樣，然後他
    叫我簽名，我就簽了；（簽完名後就叫你等）是，在執行處外面巷道那邊等；（
    被法警帶走前有無要求和檢察官、書記官說話）我向法警說可不可以跟檢察官說
    說看，他說會給我說，結果車子來了就把我帶走；（執行單位有無任何人或法警
    告訴你為何被帶去監獄）沒有；（檢察官有無告訴你因為犯行惡劣要發監執行）
    沒有，那天都沒有見到檢察官；（檢察官或書記官有無讓你陳述意見的機會）沒
    有；（有無說文件資料不齊不讓你易科）沒有；（法警要帶走你之前，有無讓你
    打電話回家）有，他們說我要被關，叫我打一通電話回家，叫我家人去看我，我
    有打電話給我太太各等語。雖上述陳述屬受刑人單方面之詞，不能盡信，然本院
    參諸執行卷（九十一年執字第一六二號）所附訊問筆錄，僅載明受刑人姓名年籍
    及所犯罪名、所受徒刑，請受刑人確認，並就判決確定前有無羈押一事，請求受
    刑人確認，再來，就是「今日執行有無意見」一欄，受刑人答稱「請求易科罰金
    ，因我須扶養妻子及幼子」等語，除此之外，別無受刑人陳述之內容，且除戶籍
    謄本附卷外，亦無其他扶養妻子及幼子等請求准許易科罰金之資料提供。顯然，
    該筆錄所載之受刑人意見，僅係受刑人請求易科罰金之陳述，並非參與檢察官形
    成裁量之意見，受刑人在檢察官作成決定前，並沒有機會，對其應受易科罰金之
    事實，提出說明，對其應入監服刑之事實，提出澄清。
五、檢察官於執行卷附之「聲請易科罰金審核表」上批示：「本件受刑人甲○○僅因
    超車糾紛即起傷害犯意，夥同他人共同毆打被害人，犯行惡劣，對社會大眾生活
    安寧已生危害，應予以發監執行，以維法秩序」等字。所謂「犯行惡劣」、「對
    社會大眾生活安寧已生危害」等概念，均屬價值判斷，固應予尊重。但必須說明
    的是，受刑人所涉犯之傷害案件，乃檢察官以受刑人於偵查案件中坦白犯行，依
    據刑事訴訟法第四百五十一條第一項之規定，聲請本院斗六簡易庭簡易判決處刑
    ，本院斗六簡易庭以九十年六簡字第二八八號判處被告即受刑人有期徒刑五月，
    如易科罰金，以三百元（銀元）折算一日等事實，經法官調取各該偵審卷宗核閱
    屬實。而依刑事訴訟法第四百四十九條第三項之規定，簡易判決所科之刑，以宣
    告緩刑、得易科罰金之有期徒刑及拘役或罰金為限，再依同法第四百五十一條第
    一項之規定，檢察官審酌案件情節，認為宜以簡易判決處刑者，應即以書面聲請
    之，亦即，聲請簡易判決處刑之檢察官，已經審酌案件情節，認為受刑人若受法
    院判決緩刑、拘役或罰金等輕度之刑，亦屬正當，否則，依實務運作之經驗，檢
    察官若認被告犯行惡劣，應處以重刑，即已依通常訴訟程序提起公訴，並具體求
    處重刑。從而，可以推斷聲請簡易判決處刑檢察官對受刑人之犯罪情節，並未認
    定受刑人犯行惡劣。同理，本院斗六簡易庭法官若認受刑人之上開犯行情節惡劣
    ，不宜科以緩刑、得易科罰金之有期徒刑、或拘役、罰金之刑，而應受重刑並入
    監服刑，亦當本於上開規定，簽請依通常訴訟程序審判，不會以簡易判決判處易
    科罰金之有期徒刑。是判決法官於受刑人之上述刑事案件，亦不認受刑人犯行惡
    劣。則實際面對被告即受刑人、參與案件偵查審判之檢察官、法官均不認受刑人
    犯行惡劣，執行檢察官應否於判決確定後，承繼其等之意志，忠實執行該確定判
    決，還是執行檢察官可以置之不顧，重新判斷受刑人犯行是否惡劣，實在值得深
    思。
六、另外，所謂「法秩序」，本屬刑法第四十一條第一項但書之構成要件要素，但何
    謂「法秩序」，係屬不確定法律概念，檢察官若認受刑人應適用該要素，法院期
    待檢察官就該要素之內涵提出進一步的闡釋，受刑人若不入監服刑，何以法秩序
    難以維持（依據法律優位原則、法律保留原則及罪刑法定主義之構成要件明確性
    原則之要求，不明確之法律規定，乃立法懈怠，該懈怠之不利益，不能歸於受處
    分人或被告）。又受刑人主張易科罰金釋明資料之如何不可取，或檢察官經如何
    的權衡輕重後，受刑人之上開資料及易科罰金之主張，顯然不足形成准許易科罰
    金之決定等理由，均付之闕如。是本件裁量之理由，就形式上觀察，亦有不備。
    此外，受刑人於九十年一月三十一日，即向地檢署提出聲請易科罰金書狀，有該
    書狀附於執行卷宗可參，其內僅敘述其入監服刑有刑法第四十一條第一項規定要
    件之困難，對於檢察官之上述「犯行惡劣」等理由，毫無一詞辯解。其後，受刑
    人於同年二月五日向本院提出本件異議，其內容亦與上開聲請易科罰金書狀內容
    相當，對於檢察官之上述哪一點理由表示不服，亦未說明。由此可見，執行單位
    沒有人告知受刑人其為何受入監處分，亦未告知其救濟方法，此由受刑人入監後
    又以上述書狀向地檢署聲請易科罰金，可得明證。
七、本件經審查的結果，法院認為檢察官之不准易科罰金裁量行為，就程序面而言，
    違反正當法律程序，且瑕疵重大。
八、受刑人之上開刑事案件，經本院調閱各該偵審卷宗發現，告訴人何文裕於警訊中
    ，申告犯罪事實是其受李奇耀等多人下車毆打，並就警方提出李奇耀、受刑人甲
    ○○、廖智松等人之口卡照片，指認李奇耀，另對受刑人甲○○、廖智松之口卡
    照片表示不能指認，復先對李奇耀等人提出告訴，再對李奇耀提出結夥強盜告訴
    ，警方據此以共同傷害罪嫌為由，將李奇耀、廖智松、甲○○三人移送地檢署檢
    察官偵辦。於檢察官訊問中，告訴人繼表明共同毆打之人有被告甲○○、李奇耀
    等人。其後，告訴代理人何文勝以被告李奇耀、廖智松部分已經賠償一萬二千元
    和解，撤回對被告李、廖之告訴，甲○○部分因未與告訴人和解，告訴人堅持告
    訴，被告甲○○則坦白當時有六個人毆打告訴人，被告李奇耀、廖智松也有打告
    訴人。檢察官再次訊問告訴人受何人毆打，告訴人亦稱毆打之人有被告甲○○、
    李奇耀、廖智松、廖維凱四人，二人拿鋁製球棒、二人拿好像柺杖鎖，並補稱李
    奇耀、廖智松案發三天他們有看我，且事後也來看我，所以我對他們二人撤回告
    訴，另甲○○他們始終沒有出面，也未來看過我等語。之後，被告甲○○又向檢
    察官坦白傷害犯行，繼供稱被告李奇耀等四人都有下來打。告訴人則認被告甲○
    ○一點誠意都沒有，堅持依法辦理。嗣後，檢察官以告訴乃論之罪經撤回告訴為
    由，依刑事訴訟法第二百五十二條第五款之規定，將被告李奇耀、廖智松予以不
    起訴處分，並將被告甲○○以犯傷害罪嫌為由，聲請簡易判決處刑。綜上可明，
    告訴人既指訴被告李奇耀、甲○○、廖智松等人共同毆打傷害，被告甲○○亦供
    證被告李奇耀、廖智松確實有毆打告訴人，則被告甲○○、李奇耀、廖智松等人
    共同傷害告訴人，共犯傷害罪嫌之事實，已甚為明顯。
九、告訴乃論之罪，告訴人於第一審言詞辯論終結前，得撤回告訴，告訴乃論之罪，
    對於共犯之一人撤回告訴者，其效力及於其他共犯，告訴乃論之罪，告訴經撤回
    者，檢察官應對案件為不起訴處分，若提起公訴（或聲請簡易判決處刑），法院
    應依通常訴訟程序為公訴不受理之判決，刑事訴訟法第二百三十八條第一項、第
    二百三十九條前段、第二百五十二條第五款、第三百零三條第三款分別定有明文
    。本件執行案件所依據之本院九十年六簡字第二八八號簡易處刑判決，未依上開
    規定簽請依通常訴訟程序為公訴不受理之判決，而為受刑人即被告甲○○有罪之
    判決，並判處徒刑，揆諸上開說明，顯有違誤。上述判決既經確定，檢察官應即
    依刑事訴訟法第四百四十二條之規定，將案件送請檢察總長聲請提起非常上訴。
    在非常上訴判決尚無結論前，實不宜執行上述確定判決，是檢察官本件執行處分
    亦有不當。
十、至於檢察官不准受刑人易科罰金之裁量，是否合乎法律授權目的，是否逾越比例
    原則，聲明異議人提出前述之職業、家庭等狀況，是否造成受刑人入監服刑顯有
    困難，本院雖已開庭請告訴人（告訴人之代理人到場）、受刑人、聲明異議人到
    庭說明，惟其結果如何，均無法改變上開執行處分之違失，且若於此深究，邏輯
    上將導出准許受刑人易科罰金之結論，而與上述受刑人根本不應受有徒刑宣告之
    論述矛盾，茲不贅述。
十一、聲明異議人於九十一年二月五日遞狀聲明異議，法官於同年二月八日（星期五
      ）下午五時三十分許始收受分案，適值下班時間，無法調卷，其後一連串的全
      國性舊曆年過年假期，致本院亦無法即時調卷開庭審查而為裁定。對此，法官
      願在此向聲明異議人及受刑人致意（摘錄司法院翁岳生院長九十年二月十七日
      給全國法官一封信中一段話：「司法對於人民自由、權利所受到的侵害，能提
      供最迅速有效的法律保護，贏得人民充分信賴，實現公平正義的社會」）。
十二、檢察官應於本裁定送達生效後，立即參酌本裁定意旨另為適當之處理，以維受
      刑人人權。
中      華      民      國      九十一      年      二    月    十九    日
                                        臺灣雲林地方法院刑事第一庭
                                            法  官  侯  廷  昌
右正本證明與原本無異。
如不服本裁定，應於裁定送達後五日內向本院提出抗告狀。
                                            書記官  蔡  金  保
中      華      民      國      九十一      年      二    月    十九    日
